【裁判字號】    99,選訴,21
【裁判日期】    991224
【裁判案由】    違反公職人員選舉罷免法
【裁判全文】
臺灣桃園地方法院刑事判決              99年度選訴字第21號
公  訴  人  臺灣桃園地方法院檢察署檢察官
被      告  蔡清俊
選任辯護人  徐慧齡律師
            魏雯祈律師
            陳永來律師
上列被告因違反公職人員選舉罷免法案件，經檢察官提起公訴（
99年度選偵字第48、50號），本院判決如下：
    主  文
蔡清俊對於有投票權之人，交付賄賂，而約其投票權為一定之行
使，處有期徒刑年陸月，褫奪公權貳年。其餘被訴部分無罪。
    事  實
一、蔡清俊為桃園縣桃園市第11屆里長選舉龍祥里選區之里長候
    選人，為謀能順利當選，於民國99年2 月9 日，在桃園縣桃
    園市○○路1288巷2 號其擔任廟祝之南聖宮內，趁在該次選
    舉中有投票權之彭長華（另依職權為不起訴處分）前往借用
    手推車之際，向彭長華表示將出馬參選龍祥里之里長，並交
    付彭長華新臺幣（下同）2,000 元作為賄賂，要求彭長華於
    行使投票權時加以支持。
二、案經臺灣桃園地方法院檢察署檢察官自動檢舉偵查起訴。
    理  由
壹、證據能力：
一、證人彭長華於警詢及偵查中就被告涉案之陳述，雖未給予被
    告行使對質權、反對詰問權之機會，惟證人彭長華嗣於本院
    審判時業已傳喚到庭，經交互詰問，並使被告及辯護人行使
    對質權、反對詰問權之機會，該項對質詰問權因而延緩至審
    判時確保，此即為「延緩的對質詰問權法理」，是證人彭長
    華前開審判外之陳述，因已足確保被告之對質詰問權，故可
    認有證據能力。此種延緩對質詰問權保障後而認定審判外陳
    述有證據能力，與審判期日之初因對質詰問之事由尚未補行
    前而無證據能力之判斷並不相牴觸，蓋此事由係相對性事由
    ，既容許補正，證據能力之有無也因為是否補正而有不同。
    本院雖於審判期日之初裁定該警偵訊筆錄無證據能力，係因
    被告未及對其等審判外陳述行使對質詰問權，惟證人彭長華
    業經傳訊到庭，給予被告行使對質詰問權之機會並確保，而
    對質詰問係就證人彭長華之前及現在之所有陳述完整行使之
    ，因而對證人先前審判外之陳述，被告之對質詰問權已延緩
    至審判期日一併保障，因而此部分欠缺之事由已經補足，就
    此而言，已符合司法院大法官釋字第582 號解釋要求保障對
    質詰問權之意旨。再者，認定被告以外之人審判外陳述於未
    進行交互詰問前無證據能力之理由，係因暫不符合傳聞法則
    之例外事由及被告未踐行其對質詰問權，因而此等事由係相
    對性存在，被告以外之人經以證人身分傳喚到庭後，上述認
    定無證據能力之理由即有補正之情形。如其審判中之陳述與
    審判外之陳述一致者，已符合傳聞之例外且對質詰問權延緩
    至審判中保障，審判外之陳述自有證據能力。其先前陳述與
    審判中不一致者，本得做為彈劾證據使用而不受傳聞法則之
    拘束，且如證明具有刑事訴訟法第159 條之2 之例外事由，
    就實體構成要件犯罪事實而言亦有證據能力。蓋依據刑事訴
    訟法第159 條之2 之規定，有特別可信及證明犯罪事實存否
    所必要者，先前之陳述亦有證據能力，本條操作之前提必須
    審判外陳述之證人已到庭陳述後，且被告行使對質詰問權，
    本案即符合此前提，而就刑事訴訟法第159 條之2 例外性事
    由仍應由檢察官舉證，惟被告對此例外性事由之欠缺，並未
    指出任何證明方法或盡其形成爭點之義務，本院調查亦無特
    別不可信事由之存在，換言之，證人彭長華在警偵訊陳述時
    之外部情狀可信，而無懷疑有不可信之情狀及顯不可信之情
    狀，因而審判外不一致之陳述亦有證據能力。綜上所述，證
    人彭長華於警詢、偵查中之陳述均有證據能力，惟證明力之
    程度係由本院依自由心證綜合認定之。
二、再按刑事訴訟法第159 條之1 第2 項、第159 條之2 所稱被
    告以外之人於偵查中向檢察官所為之陳述，或於司法警察調
    查中所為之陳述得為證據，係指已經被告或其辯護人行使反
    對詰問權者而言，如警詢或檢察官於偵查中訊問被告以外之
    人之程序，未予被告或其辯護人行使反對詰問權之機會，除
    有刑事訴訟法第159 條之3 所列各款之情形以外，法院均應
    傳喚該陳述人到庭，使被告或其辯護人有行使反對詰問權之
    機會，否則該項在警詢具有可信性及必要性之陳述，或在偵
    查中向檢察官所為已經具結，並無顯不可信之陳述，仍不具
    備適法之證據能力（最高法院94年度台上字第5651號、95年
    度台上字第4558號、96年度台上字第5288號、97年度台上字
    第870 號判決意旨參照）。經查證人A1於警詢及偵查中就被
    告涉案之陳述，均未予被告或其辯護人行使反對詰問權之機
    會，復查無刑事訴訟法第159 條之3 所列各款之情形。A1雖
    經本院傳喚到庭接受交互詰問，惟A1之警詢筆錄仍因記載之
    方式及敘述有暴露其身分之虞，因而難以提出令被告閱覽，
    其偵訊筆錄係直接引用警詢筆錄之內容，就此而言，難以令
    被告對A1審判外之陳述為有效答辯之可能，在保障被告對質
    權及辯護人之實質有效之辯護前提下，本院仍認定A1警詢、
    偵訊筆錄均無證據能力，惟A1審判中之證言業經被告、辯護
    人有效行使其對質詰問權及辯護權，因而認有證據能力。
三、又按所謂「彈劾證據」，係指爭執證人陳述憑信性或證明力
    之證據，其作用僅在於減弱「實質證據」之證明力，以供法
    院審判心證之參考，尚不得作為認定犯罪事實之基礎。故關
    於「彈劾證據」，其證據能力之限制非如「實質證據」之嚴
    格，而予以相當之緩和，縱使刑事訴訟法第159 條第1 項所
    規定不得作為證據之傳聞證據，亦非不得以之作為「彈劾證
    據」。我國刑事訴訟法雖未如日本刑事訴訟法第328 條已就
    「彈劾證據」予以明文規定，但基於刑事訴訟發現真實及維
    護公平正義之功能，在解釋上仍應予以承認。故證人於審判
    外之陳述，雖不符合傳聞法則之例外規定，而不能作為認定
    犯罪事實之證據，但尚非絕對不能以之作為「彈劾證據」，
    以供法院審判心證之參考。故被告以外之人於審判外之言詞
    或書面陳述，雖不得以之直接作為認定犯罪事實與否之證據
    ，但參酌現行刑事訴訟法第166 條之1 第2 項、第3 項第6
    款，第166 條之2 之規定及行反詰問時，容許以陳述人先前
    不一致之陳述作為彈劾證據之法理，非不得以之作為彈劾證
    據，用來爭執被告、證人、鑑定人陳述之證明力，最高法院
    97年度台上字第6585號、94年度台上字第6881號判決意旨均
    可資參照。準此，關於證人余秀琴、張國財於偵查中之證述
    ，因非直接用以證明被告犯罪事實之「實質證據」，其本質
    純屬就爭執證人陳述憑信性或證明力之證據，為「彈劾證據
    」，故渠等證人於審判外之陳述雖不符刑事訴訟法第159 條
    之1 至之4 規定，但無須受傳聞法則之限制，得以之作為彈
    劾證據，供本院審判心證之參考。
四、另卷附戶籍資料係公務員職務上製作之紀錄文書、證明文書
    ，並無顯有不可信之情況，依刑事訴訟法第159 條之4 第1
    款，得為證據。
貳、實體方面：
一、訊據被告固坦承曾交付2,000 元予彭長華，惟矢口否認有何
    違反公職人員選舉罷免法之犯行，辯稱：
  (一)被告家境並不富裕，配偶罹患憂鬱症，女兒也因精神疾病在
    省立桃園療養院療養長達25年，且被告擔任廟祝的收入也不
    多，因此一家經濟都倚賴獨生兒子每月約4 萬元之薪水，及
    被告每月3,000 元的老人津貼與3,000 元的低收入補助支撐
    。起訴書所指之案發時間即99年2 月9 日是在農曆過年前四
    天，斯時被告並未決定是否參選，且被告既非時任之里長，
    又無深厚之財力，當無可能早在選舉前四個多月即開始買票
    做準備。
  (二)被告擔任南聖宮之廟祝已數十載，偶而會幫民眾收驚祈福，
    民眾也會包個小紅包給被告作為答謝，因此雖然被告之經濟
    並不富裕，但是只要前來南聖宮尋求幫忙之民眾，即使是陌
    生人或流浪漢，被告仍有些許餘力給予100 或200 元資助。
    而被告與彭長華當鄰居已三十餘年，知道彭長華家裡的經濟
    非常困難，一家老小的生活重擔都在彭長華身上，是以過去
    逢年過節都會拿300 或500 元幫忙彭長華補貼家用。99年2
    月9 日當天彭長華因為要將回收之廢紙箱拿到回收場變賣，
    方前來南聖宮借手推車，被告看著他拿了那多的紙箱要去賣
    ，頂多只能賣個100 或200 元，想著過幾天就是農曆過年了
    ，不禁心生同情，乃交付2,000 元予彭長華，況如被告真有
    詢問彭長華家中有投票權之人數後，明知有六個人，一共有
    六票，竟僅交付2,000 元，如此更不合常理，益徵上述2,00
    0 元與選舉賄賂確屬無關。
  (三)且龍祥里里長應選一人，共有二人參選，有投票權之人約有
    3,000 多票，若欲確保當選，並扣除確定支持之鐵票，至少
    要買1,000 票才算保險，則以一票500 元計算，被告至少要
    籌措50萬元之賄款始為足夠。惟事實上被告屬於低收入戶，
    當時亦無政黨支持，參選所繳交的5 萬元保證金亦是被告以
    老人年金之積蓄所支出，其餘競選期間之相關開銷多半是附
    近鄰居的贊助與幫忙，被告根本沒有以500 元代價向選民買
    票之能力云云。
二、經查：
  (一)蔡清俊為桃園縣桃園市第11屆里長選舉龍祥里選區之里長候
    選人，並於該次99年6 月12日舉辦投票之選舉中當選為桃園
    縣桃園市龍祥里第11屆里長之事實，業據被告供承明確，核
    與證人彭長華及A1證述情節相符。另證人彭長華及A1均設戶
    籍址在桃園縣桃園市龍祥里，具有投票權一節，除據其等分
    別證述在卷外，復有法務部戶役政連結作業系統查詢列印畫
    面、全戶戶籍資料附卷可資佐證，此部分之事實首堪認定。
  (二)其次，證人彭長華已先後迭於：(1)99年6 月10日警詢調查時
    證述：「我曾任職RCA 電子公司、偉全織布廠及摩拖羅拉電
    子公司作業員，現在桃園郵局高城分局擔任清潔工及志工。
    我設籍桃園市○○里○ 鄰○○路1290巷32弄9 號，我具有99
    年6 月12日桃園市里長選舉之投票權，里長是龍祥里選區。
    此次里長選舉桃園市龍祥里有兩位候選人，兩位都是我鄰居
    ，所以都認識，一位是蔡清俊，另一位是張國財。兩位候選
    人都是沿街拜票方式經過我家要求支持，並沒有到我家來拜
    訪。此次基層里長選舉候選人蔡清俊曾以金錢向我買票，要
    求我支持並在選舉時投他一票，因為我經濟不好，平日有資
    源回收紙箱、廢鐵等變賣貼補家用，99年2 月9 日上午因回
    收紙箱數目較多，需手推車裝載，鄰居告訴我南聖宮有手推
    車可借用，我遂走到南聖宮向廟公蔡清俊洽借，蔡清俊問我
    家中有幾票，我表示包括我、三個小孩、二個哥哥，共計六
    票，但不知為何原因，蔡清俊只拿2,000 元給我，告訴我他
    這次參選里長要我支持他，到時要將票投給他，並說知道我
    的生活困苦，將這2,000 元拿去買菜貼補家用，當時我就順
    手收起來，並推著手推車離開。我收到蔡清俊2,000 元後，
    就會把票投給他，因為了收了他的錢，而且大家又很熟。我
    只所以會記得蔡清俊給我錢的日期，是因為我賣回收紙箱等
    東西，價格有起落，我都會特別注意，而2 月9 日正好價格
    上漲到最高，我需要借手推車載多一點可賣好價格，所以我
    記得當天日期。蔡清俊拿2,000 元給我時，只要求我支持並
    投票給他，並沒有要求我支持特定之市民代表人選，我並不
    知道是否有其他人拿蔡清俊買票賄款。「扣押物編號A01 ：
    蔡清俊支付買票匯款500 元」即是蔡清俊給我的買票錢，原
    來為2,000 元，已花用剩下500 元，我願意繳回」等語。(2)
    嗣於99年6 月10日偵訊時，經檢察官命其具結並告以偽證之
    處罰及不自證己罪之權利後，依舊一致證稱：「我在調查站
    所述屬實，並無不當取供，我根蔡清俊是鄰居，我們認識三
    十多年了，我住在那裡時，他就是南聖宮的廟公了，一直當
    到現在。這次桃園市龍祥里的選舉我有投票權，根據我在調
    查站所述，今年2 月9 日蔡清俊有問我家裡有多少票，然後
    拿2,000 元給我，因為當時家裡有很多紙箱，準備要去賣，
    但是沒有車子載，我就去南聖宮借手推車，他看我很辛苦，
    他就跟我說我現在要出來選里長，請我支持他，然後就給我
    2,000 元叫我拿去當家用，補貼我的生活，他平常就蠻照顧
    附近的鄰居，他做人也不錯。拿錢的那天是2 月9 日上午，
    因為那時候的紙箱價格特別好，所以我印象很深刻，蔡清俊
    當時是用國語跟我交談，因為我不太懂台語，我收受的賄款
    已經繳回500 元了。」經核證人彭長華係就自己親身經歷被
    告如何向其遊說投選特定候選人進而交付賄款之經過作證，
    證詞內容就被告如何請託及交付款項之情節敘述詳確，前後
    一致而未見明顯瑕疵，若非確有其事，實難想像證人彭長華
    如何一再虛捏編纂其詞而不漏破綻，是堪認證人彭長華所言
    ，應非出於子虛。
  (三)而按單一證人之供述證據，固須以補強證據證明其確與事實
    相符，然茲所謂之補強證據，並非以證明犯罪構成要件之全
    部事實為必要，倘其得以佐證供述所見所聞之犯罪非虛構，
    能予保障所供述事實之真實性，即已充分。又得據以佐證者
    ，雖非直接可以推斷該被告之實施犯罪，但以此項證據與證
    人之指認供述綜合判斷，如足以認定犯罪事實者，仍不得謂
    其非補強證據，最高法院闡釋揭櫫95年度臺上字第4219號判
    決意旨可為參照。茲本院審酌證人彭長華上開證述內容及情
    形，並考量本案係證人張國榮即本案被告之競選對手先以匿
    名方式向法務部調查局桃園縣調查站檢舉被告涉嫌以每票50
    0 元之價格向里民行賄，經桃園地方法院檢察署檢察官指揮
    該站人員傳喚證人彭長華進行人別訊問後發交該站訊問，再
    由檢察官進行複訊。且本案偵查檢察官早在99年6 月10日下
    午2 時49分正式偵訊證人彭長華前，即已於99年6 月2 日上
    午11時25分許、99年6 月7 日下午5 時4 分許先行調查檢舉
    人及證人余秀琴而掌握相關賄選情資，與證人彭長華所述不
    謀而合，有各該偵訊筆錄在卷足考，益徵證人彭長華上開證
    述內容實在。而證人張國榮已明確證述當初係由伊匿名檢舉
    本案，亦可確認證人彭長華與匿名檢舉人確非同一人。準此
    ，證人彭長華係被動受檢調人員通知而前往製作調查筆錄，
    未有主動出面檢舉被告之舉動，堪以認定。實由徵諸證人彭
    長華於偵訊時尚且讚許被告平常就蠻照顧附近的鄰居，被告
    做人也不錯等語，堪認證人彭長華與被告彼此間仍有相當程
    度之情分存在，以及依證人彭長華上開證述內容，亦可知證
    人彭長華並不排斥支持被告。綜合上開證人彭長華與被告彼
    此間之情誼乃至於證人彭長華當初係被動受通知前往製作調
    查筆錄之經過情形，堪認證人彭長華確實並無故意攀誣以陷
    被告於不利之動機與必要，且證人彭長華本身之收受賄賂罪
    行亦已經檢察官職權不起訴處分確定在案，此有臺灣桃園地
    方法院檢察署檢察官不起訴處分書（99年度選偵字第48號、
    99年度選偵字第50號）附卷可稽，茲由上開事證參互以析，
    因在在均與證人於調查、偵訊時所證述之內容相符，而足以
    佐證人證述內容之憑信性，堪信其於調查時、偵訊中所為證
    述情節應屬實在，值以採信。
  (四)證人彭長華雖於99年9 月30日審判中翻異前詞證稱：「我與
    被告蔡清俊熟識，因為我們是三十年的鄰居。我與被告蔡清
    俊常往來，因為他是南聖宮的廟祝，時常會幫助我們，因為
    是三十年的鄰居，他對我們鄰居都很好，很願意幫助人家。
    被告蔡清俊幫助我的方式，是過年過節都會拿1,000 元或50
    0 元給我，他是廟祝，會幫助我們比較有困難的人。我與被
    告蔡清俊間並無恩怨，也無不愉快。當時是在過年前，蔡清
    俊拿2,000 元幫助我，因為過年快到了，我去廟裡跟他借手
    推車要拿紙箱去賣，他拿2,000 元給我當生活補助費，那不
    是買票的賄款。我當時在地檢署很緊張，才會於自己受賄的
    案件中稱收受2,000 元是要我支持被告蔡清俊選里長，但我
    家有六人有投票權，如果是買票的話，不應該是拿2,000 元
    。所以我才說那不是買票，是生活補助。我當時於調查站、
    偵訊中均稱拿2,000 元是要支持被告蔡清俊選里長，是因為
    他們嚇我說如果我不說實話，我會有罪，我當時緊張，我嚇
    到了。我之前從來沒有到地檢署被調查過，所以我那天就被
    嚇到了，很緊張，我也覺得很奇怪，過年前為何會拿錢給我
    ，當時我並不知道那時碰到選舉。那天我就被這樣逼問。根
    本就沒有買票。被告蔡清俊於過節時會給我500 元或1,000
    元，此次給我2,000 元，應該是因為是過大節日，故蔡清俊
    給我2,000 元補貼家用，蔡清俊說我家中生活清苦，故給我
    2,000 元幫助我，我感謝他都來不及了。在調查站、偵訊時
    我就說那不是買票。訊問那天我是被嚇到，對方說不論我是
    否承認都會有罪，我當然不會承認，沒有就是沒有。是因為
    在調查站、偵訊中被嚇到，所以才會說有，我並不清楚被告
    蔡清俊的經濟狀況，我就說2,000 元是他幫助我，他當廟祝
    ，都會有善男信女捐款。我並沒有作偽證，今天我是來澄清
    ，偵訊那天我就是很緊張，被嚇到，隨口亂講。我平時從事
    的工作，是早上在家中做家務事，下午當志工。我家中的經
    濟狀況並不是說很好。我在接受調查局詢問時，那天身上有
    帶500 元，是要買菜的，並不是被告蔡清俊所給我的2,000
    元用剩下的，因為事隔那麼久，怎麼可能還有剩下500 元。
    我在調查站就說那500 元是我要買菜的，結果調查站的人就
    將該500 元拿去了。我根本不知道被告蔡清俊要參選里長，
    雖然我住龍祥里三十多年了，但我並沒有印象龍祥里里長選
    舉於選前多久會有活動。我一直到99年6 月10日才知道被告
    蔡清俊要選里長，99年6 月12日要投票。我是因為收到投票
    通知書，我才知道被告蔡清俊要選里長，我在我的活動範圍
    內並沒有看到任何被告蔡清俊競選活動之布條或看板。我所
    謂家中有六票，是指三個小孩、我、我哥哥，我的二個哥哥
    是跟我同戶籍。被告蔡清俊除了在今年過年給我2,000 元以
    外今年及去年的端午節都給我500 元，今年的中秋節也給我
    1,000 元，三節他都會給我生活補助費。被告蔡清俊都是登
    門拜訪給我端午節、中秋節之補助費，這次因為過年大節日
    ，剛好快要過年，我去他那裡，他順手交給我當作生活補助
    費，所以這次過年不是登門拜訪來我家，而是巧遇我於借用
    手推車時給我錢的。我是在收到投票通知書才知道蔡清俊要
    選里長，所以蔡清俊於今年2 月9 日給我2,000 元當時，我
    並不知道他要選里長。在調查站詢問時並沒有告訴我還有其
    他人指證被告蔡清俊，所以要我一起說出來。當時檢察官再
    跟我確定被告蔡清俊交錢給我的時間是否在99年2 月9 日上
    午，我回答是，因為那時紙箱價格特別好，所以我印象深刻
    。當時的龍祥里里長是張國財。張國財逢年過節並不會給我
    生活補助，被告蔡清俊在去年就有給我生活補助，只要是過
    年過節，一年三節都會補助我。今年中秋節剛過，被告蔡清
    俊給我1,000 元、500 元不等，他中秋節確實有給我錢，但
    我忘記確定金額了。被告蔡清俊是現任里長，他還沒當里長
    之前就會給我生活補貼了，他今年中秋節給我補貼時，並沒
    有給我收據。」云云。
  (五)惟證人彭長華已於調查中明確供述：「當時蔡清俊問我家中
    有幾票，……，我表示共計6 票，但不知為何原因，蔡清俊
    只拿2,000 元給我，告訴我這次參選里長要我支持他，到時
    候要將票投給他」，於偵查中亦為一致供述，更補充：「如
    果我知道這麼嚴重就不拿他的錢了」，益徵其當下對蔡清俊
    交付之2,000 元之認知就是賄款而非所謂生活補助。且若依
    被告所辯家境困窘並無資力行賄，其又何來財力長期逢年過
    節給予證人生活補助。證人彭長華雖於審理迭稱中伊也覺得
    奇怪，如果是買票，也不是2,000 元等語，惟經本院職權調
    閱之證人彭長華全戶戶籍資料，證人彭長華之戶內有投票權
    者確實僅有4 人，即證人彭長華及其三名子女（戶長為彭長
    華），證人彭長華之兩名兄長彭稔、彭治明雖與證人彭長華
    籍設同址，但係另立一戶（戶長為彭治明），故被告交付予
    證人彭長華之2,000 元，如以賄選情資一票500 元計算，亦
    與證人彭長華戶內有投票權人之人數相符，並無證人彭長華
    及被告所稱「如被告真有詢問彭長華家中有投票權之人數後
    ，明知有六個人，一共有六票，竟僅交付2,000 元，不合常
    理」之情事。證人彭長華雖於審理中一再託詞其於警詢及偵
    查中係因緊張、驚嚇始作出不利被告之證詞，惟證人彭長華
    既稱「我當時於調查站、偵訊中均稱拿2,000 元是要支持被
    告蔡清俊選里長，是因為他們嚇我說如果我不說實話，我會
    有罪，我當時嚇到。」故縱證人彭長華於警詢及偵查中因經
    告以偽證之處罰而有所壓力，其所感到畏懼者應為偽證之處
    罰，其未免遭偽證之處罰即應據實陳述，何有「隨口亂講」
    為自身招致偽證及誣告刑責之理？且證人彭長華亦稱「對方
    說不論我是否承認都會有罪，我當然不會承認，沒有就是沒
    有啊。」等語，可知證人彭長華縱因首次至地檢署應訊而心
    中難免感到緊張，惟並未影響其自由據實陳述之意志，亦未
    因之而承認自己未犯之罪或作出莫須有之指控，其於審理中
    所謂生活補助及泛稱於調查、偵查中會緊張等之供述顯係維
    護鄰居亦即被告之詞，不足憑採，以其於調查及偵查中之供
    述為可信，至於證人彭長華於調查站所繳付之500 元，依常
    理，固然可能因被告交付賄款之時間久遠，而非被告原始交
    付2,000 元中之一部分，其交付500 元予調查員，應係因心
    虛而繳回其不法利得之價款，否則以彭長華自陳之生活困難
    狀況，斷無自願向調查員供陳收賄並自願交付500 元之理，
    本案尚不應以彭長華可能未表意清楚，而否認彭長華於調查
    及偵查中供述之證明力。證人彭長華於本院審理之初即一再
    特別強調與被告熟識，被告經常幫助伊，被告對鄰居都很好
    ，很願意幫助人家等語，且被告已當選為證人彭長華之現任
    里長，顯見證人彭長華對於出面證述被告行賄犯行確有一定
    之顧慮，本院乃綜合上情，認證人事後於本院審理中翻異證
    詞，應係不堪當庭指證被告行賄之人情壓力所致。至辯護意
    旨執此逕認證人彭長華前後供述反覆不一云云，則非可取。
  (六)綜上所述，被告及其辯護人上開所辯均無足採，本案事證已
    明，被告交付賄款予彭長華之犯行堪以認定，應予依法論科
    。
三、論罪科刑方面：
  (一)按投票行賄罪之處罰分別規定於刑法第144 條及公職人員選
    舉罷免法第99條第1 項，而公職人員選舉罷免法第99條第1
    項為刑法第144 條之特別法，依特別法優於普通法之規定，
    應優先適用公職人員選舉罷免法。核被告所為，係犯公職人
    員選舉罷免法第99條第1 項之對於有投票權人，交付賄賂，
    而約其投票權為一定之行使罪。
  (二)爰審酌公職人員選舉乃民主政治極重要之表徵，其攸關一國
    政治良窳甚鉅，而賄選足以嚴重破壞民主機制之正常運作及
    選舉公平性之主要根源，被告理當知悉賄選足以戕害民主社
    會之根本價值，造成選風敗壞，詎被告竟為求當選，不惜以
    行賄方式買票，顯輕視國家法律規定，視禁止賄選之國家政
    令於無物，對國家民主法治之發展戕害甚深，且犯後並未坦
    認犯行，未見悔意，原不宜輕縱，惟念被告於本件行賄之次
    數不多，規模尚非巨大等一切情狀，量處如主文所示之刑，
    被告所犯係公職人員選舉罷免法第5 章之罪，且受有期徒刑
    以上刑之宣告，但因公職人員選舉罷免法第113 條第3 項僅
    規定：犯本章之罪或刑法分則第六章之妨害投票罪，宣告有
    期徒刑以上之刑者，並宣告褫奪公權，對於褫奪公權之期間
    ，並無明文，爰併依刑法第37條第2 項規定，對被告並諭知
    褫奪公權2 年。
四、沒收部分：
    按公職人員選舉罷免法第99條第5 項（即修正前同法第90條
    之1 第3 項）固規定預備或用以行求期約或交付之賄賂，不
    問屬於犯人與否，沒收之。但如其賄賂已交付與有投票權之
    人收受，因收受者係犯刑法第143 條第1 項之投票受賄罪，
    其收受之賄賂應依同法條第2 項之規定沒收之，如全部或一
    部不能沒收時，追徵其價額。故犯投票行賄罪者，其已交付
    之賄賂，自應依刑法第143 條第2 項之規定，於其對向共犯
    所犯投票受賄罪之從刑宣告追徵、沒收，不得再依上開規定
    沒收。其對向共犯所犯刑法第143 條第1 項之投票受賄罪，
    倘經檢察官依刑事訴訟法第253 條規定，為職權不起訴處分
    ；或依同法第253 條之1 規定，為緩起訴處分，上揭已交付
    與對向共犯之賄賂，亦應由檢察官依同法第259 條之1 規定
    ，聲請法院對該對向共犯宣告沒收，仍不得依公職人員選舉
    罷免法第99條第5 項規定，對犯投票行賄罪或預備犯投票行
    賄罪之被告宣告沒收（最高法院95年度台上字第2407號、96
    年度台上字第615 號判決意旨參照）。被告交付證人彭長華
    之賄款，雖經證人彭長華於偵查中繳交500 元扣案，惟被告
    交付賄款之時間久遠，固難認該500 元確係被告原始交付
    2,000 元中之一部分，然前揭被告已交付彭長華之賄賂，揆
    諸上述，因收受者彭長華係犯刑法第143 條第1 項之投票受
    賄罪，其收受之賄賂應依同法條第2 項之規定沒收之，如全
    部或一部不能沒收時，追徵其價額。雖彭長華業經臺灣桃園
    地方法院檢察署檢察官為職權不起訴處分，此有該不起訴處
    分書1 份附卷可參，檢察官仍得依刑事訴訟法第259 條之1
    之規定單獨聲請法院宣告沒收，是就上開2,000 元部分，本
    院不得依公職人員選舉罷免法第99條第3 項規定，宣告沒收
    。
五、末須一提者，憲法參政基本權乃人民基於主動地位參與國家
    政治意志之形成，係實現國民主權最直接且重要之途徑，而
    選舉、罷免等權為現代民主法治國家最普遍使用之主權者意
    志表達方式，因而架構公平、公正、公開及符合平等原則之
    選舉罷免法制，以落實人民憲法參政權之制度性保障，尤為
    民主國家重要之工作。憲法第129 條、第131 條、第130 條
    因而明定本憲法所規定之各種選舉，除本憲法別有規定外，
    以普通、平等、直接及無記名投票之方法行之；所規定各種
    選舉之候選人，一律公開競選。以及選舉應嚴禁威脅利誘。
    選舉訴訟，由法院審判等原則，以形成對國民參政權（尤其
    選舉權）之制度性保障。台灣民主政治之蓬勃發展，乃近十
    餘年之事，因為長期處於戒嚴時期，現代法治國家所注重之
    定期改選民主選舉制度，不過近些年之歷史及經驗，人民應
    珍惜得來不易之民主法治制度，國家更應悉心呵護民主選舉
    之健全法制。惟可能礙於國情及法治教育之不夠普及，台灣
    選舉制度始終難以「逃脫」選風敗壞之指摘及印象。本院以
    為，有意參選公職者，需先培養犧牲奉獻之胸襟及凡事為民
    之服務精神，如存有為一己之私利，則難免「祇問當選，不
    問過程」，而於選舉過程及當選後上下其手，對於台灣社會
    好不容易所建立之些許民主成果，終成難以回復之傷害。選
    「賢」與「能」，是所有人都能朗朗上口之語，也是公民教
    育的基本用詞，惟長期以來惡質、黑金之選風，使得真正賢
    能者，反怯於進入公民社會，貢獻一己心力於國家社會。直
    言之，台灣社會在這種始終未能改善的選風之下，隱然形成
    擁有金錢、權勢者，始有「能力」參選，否則即屬長期盤据
    媒體，長袖善舞、能言善道之具知名度者，始能參選之生態
    。長此以往，在應該定期更新民意之代議民主政治，反形成
    不斷反覆的「金權遊戲」，奇特之「民意代表世襲現象」，
    相當程度上，竟形成「行政權」反較「立法權」更為「民主
    」之現象。國家如真有心導正此等選舉亂象，應積極自公民
    教育、法治教育著手，絕非一味迷信「治亂世用重典」，一
    而再、再而三的以加重刑罰作為「恫嚇」手段，以本案處罰
    法條為例，從有期徒刑5 年以下之刑，修正為3 年以上10年
    以下有期徒刑，已屬刑法上之「重罪」，問題是，偵查實務
    上，所能查獲之候選人賄選案件有限，往往所能查獲反係經
    濟弱勢之社會階層者，並且賄賂甚微、犯行甚輕之賄選情狀
    比比皆是，日後司法實務又將面臨「情輕法重」之難題；而
    愈重的刑罰，加上本罪構成要件所具有之相當不確定性，司
    法者於適用操作上往往祇有更為嚴謹慎重，亦即無罪推定、
    合理懷疑之空間相較更為寬廣，屆時無罪判決反而增多，未
    必有利導正選風，並且程序上本罪日後成為程序上強制辯護
    之案件，其輕易佔據司法資源，排擠其他刑事案件，以及無
    端衍生「政治凌駕司法」之莫名糾紛，均可想見。行政、立
    法兩權應慎重思考，自其他層面改善選風，包括法制層面，
    例如研擬擴大行政訴訟之範圍，以檢察官作為原告，對於賄
    選而未必影響當選結果之候選人提起「當選無效」等訴訟類
    型，以「優勢證據原則」，獲取勝訴判決，同樣可達到遏止
    賄選選風之目的，且相較於刑事訴訟所持無罪推定下的「嚴
    格證明法則」，更易達成目的。一味迷信刑罰，不僅不能徹
    底解決各項不法行為，並且無端製造更多犯罪行為及犯罪人
    ，更不當地誤導人民對於刑罰的迷信，也突顯國家對於人民
    重罰輕教的心態。畢竟「刑罰功能的極限，就是刑罰的極限
    」！
、無罪部分：
一、公訴意旨另以：被告蔡清俊又於99年5 月間某日下午3 時許
    ，在桃園縣立龍山國小附近，交付為數不詳之千元現鈔一疊
    予有投票權之A1（真實姓名年籍詳卷），要求A1在前述選舉
    中支持，但為A1所拒絕，因認係犯公職人員選舉罷免法第99
    條第1 項之投票行賄罪嫌云云。
二、按犯罪事實應依證據認定之，無證據不得認定其犯罪事實；
    不能證明被告犯罪或其行為不罰者，應諭知無罪之判決，刑
    事訴訟法第154 條第2 項、第301 條第1 項定有明文。次按
    刑事訴訟法上證明之資料，無論其為直接證據或間接證據，
    均須於通常一般之人均不致有所懷疑，而得確信其為真實之
    程度者，始得據為有罪之認定，倘其證明尚未達到此一程度
    ，而有合理之懷疑存在時，致使無從形成有罪之確信，在刑
    事訴訟「無罪推定」、「罪疑唯輕」原則下，依據「罪證有
    疑，利於被告」之證據法則，即不得遽為不利被告之有罪認
    定，最高法院76年台上字第4986號判例意旨曾強調此一原則
    。再按公職人員選舉罷免法第90條之1 第1 項之賄選罪（嗣
    於96年11月07日修正，移置其條次為第99條第1 項）係以對
    於有投票權之人，行求期約或交付賄賂或其他不正利益，而
    約其不行使投票權或為一定之行使為構成要件。亦即須視行
    為人主觀上是否具有行賄之犯意，而約使有投票權人為投票
    權一定之行使或不行使；客觀上行為人所行求期約或交付之
    賄賂或不正利益是否可認係約使投票權人為投票權之一定行
    使或不行使之對價；以及所行求、期約、交付之對象是否為
    有投票權人而定。上開對價關係，在於行賄者之一方，係認
    知其所行求、期約或交付之意思表示，乃為約使有投票權人
    為投票權一定之行使或不行使；在受賄者之一方，亦應認知
    行賄者對其所行求、期約或交付之意思表示，乃為約使其為
    投票權一定之行使或不行使。且對有投票權人交付之財物或
    不正利益，並不以金錢之多寡為絕對標準，而應綜合社會價
    值觀念、授受雙方之認知及其他客觀情事而為判斷，最高法
    院92年台上字第893 號著有判例足資參照。又公職人員選舉
    罷免法第90條之1 第1 項之投票行賄罪之「賄賂」，係對於
    賄求對象約其投票權為一定行使或不行使之不法報酬，如行
    為人並非基於行賄之意思交付金錢、財物，則該物即非「賄
    賂」。且該罪之成立與否，除應就行為人之主觀犯意及共犯
    犯意聯絡等心裡狀態、行為時之客觀情事，本於邏輯推理為
    綜合判斷外，仍須異時異地，衡以社會常情及經驗法則作為
    判斷之基礎。又於民主社會中，人民基於言論自由之保障，
    除公務員等具有特殊身分者應嚴守中立之立場外，任何人均
    得於競選期間，在各種公開或不公開之場合，發言支持某特
    定候選人，其主觀上是否已與談話之對方或在場聽聞該言論
    之有投票權人，互達約其投票權為一定行使或不行使之意思
    合致，應審慎認定，非謂凡於競選期間，在民間舉辦活動之
    場合，致贈相當價值之物品，且活動中出現支持某特定候選
    人之助選言論，不問物品發放之來源及活動舉行之動機，是
    否與選舉有直接密切之關連，在場之人主觀上有無認識所收
    受財物係屬「賄賂」等情，一律以投票受賄罪論處（最高法
    院94年度台上字第1794號判決參照）。
三、檢察官認被告涉有上開犯罪嫌疑，無非係以證人A1之證述為
    其唯一論據。訊據被告堅決否認有何投票行賄犯行，辯稱：
    龍山國小旁有一土地公廟，被告確實偶而會到該土地公廟拜
    拜，A1若是龍祥里之居民，則被告在土地公廟碰到A1並不足
    為奇，惟A1指稱被告交付為數不詳之千元現鈔一疊予伊，則
    該一疊現鈔自是未用袋子包裝，否則A1又豈知是「千元現鈔
    」？按常理推斷，如要交付賄賂，無不低調且秘密行之，如
    A1是龍祥里之居民，自係被告熟識之鄰居，被告理當前往A1
    家中拜訪再順便交付賄款，才不致於遭到查獲；然而龍山國
    小附近車輛往來頻繁，對面又是商家林立，旁邊的土地公廟
    又時常聚集民眾下棋聊天，若此一疊現鈔是買票錢，則被告
    竟敢在大白天明目張膽交付賄款，且在交付時未用袋子封裝
    ，亦未免有違常情等語。
四、經查：
  (一)證人A1固於本院審理時經交互詰問證稱：「我不認識字，不
    知道現任里長的名字。但我確定在庭被告有參選今年的里長
    。而且被告是現任里長。我與被告有認識，他在參選里長時
    並沒有向我拜票，但遇到他時他有請我支持他參選里長，被
    告僅口頭上請我支持他，並沒有其他行為。被告沒有向我買
    票。我之前去地檢署製作筆錄是說我沒有跟被告拿錢，他叫
    我幫他拉票，因為我們有認識，他說我比較熟，要我幫他拉
    票，他有拿錢給我，但是我沒有拿，因為他說我對社區比較
    熟，所以拿錢給我請我拉票，但我沒有印象這時何時發生的
    事，大概是距離99年6 月一個多月之前的事，應該是4 、5
    月間，他是在龍山國小附近拿錢給我請我幫他拉票，因為他
    說我對社區比較熟，所以他不自己去拜票而要我幫忙，他拿
    多少錢給我我並不清楚，因為我沒有拿，當時那筆錢並沒有
    用任何東西包裝著，那筆錢有好幾張千元鈔票，我沒有去算
    ，他並沒有說那筆錢是要給我的，還是要請我轉交其他選民
    ，當時被告有跟我說他要選里長。被告交錢給我是在龍山國
    小的後門，附近並沒有比較明顯的標誌，之所以會在那裡是
    因為我女兒在那裡讀書，附近有汽車經過，但並沒有攤販或
    店家，蔡清俊拿錢給我時並沒有用袋子包裝，拿錢給我當時
    有說他要參選里長，有請我幫他拉票，我沒有將此件事告訴
    別人，他於龍山國小請我幫忙拉票是當日的早上，但我不知
    道幾點，是舉發被告買票的人說是中午，調查局的筆錄才會
    記載下午三時，因為我不認識字，所以沒有核對筆錄內容，
    被告並沒有拿一萬元給我，要我當樁腳。」等語。
  (二)證人A1就被告交付金錢與伊之日期、時間已不能為清楚完整
    之記憶，且除單一證人A1之供述證據以外，復查無任何補強
    證據可資證明其確與事實相符，況公職人員選舉罷免法第90
    條之1 第1 項之投票行賄罪，其構成要件中之行求、期約或
    交付賄賂或其他不正利益，必須與投票者決意圈選某特定候
    選人相當之對價關係，已如前述。縱A1證述內容為真，其亦
    明確證稱「被告並未向我買票」，是其所稱「被告說我比較
    熟，要我幫他拉票，他有拿錢給我。」就證人A1之認知，應
    僅係被告請求證人A1協助其輔選、拉票之勞務對價，並非約
    使證人為投票權一定之行使或不行使；則被告所交付千元現
    鈔之是否基於行賄意思？換言之，該財物是否即屬於「賄賂
    」？實值存疑。僅憑證人A1之上開證述，尚難得遽認被告係
    直接以金錢或其他利益作為特定投票行為之對價。
五、綜上所述，檢察官所舉之證據尚不能證明被告有構成公職人
    員選舉罷免法第99條第1 項投票行賄罪之犯行，自難以該罪
    相繩。此外，復查無其他證據足認被告就此部分有何投票行
    賄之犯行，自應諭知其無罪之判決。
據上論斷，應依刑事訴訟法第299 條第1 項前段、第301 條第1
項前段，公職人員選舉罷免法第99條第1 項、第113 條第3 項，
刑法第11條前段、第37條第2 項，判決如主文。
本案經檢察官梁光宗到庭執行職務
中    華    民    國    99    年    12    月    24    日
              刑事第六庭  審判長法  官  錢建榮
                                法  官  陳德池
                                法  官  游智棋
以上正本證明與原本無異。
如不服本判決應於收受判決後10日內向本院提出上訴書狀，並應
敘述具體理由。其未敘述上訴理由者，應於上訴期間屆滿後20日
內向本院補提理由書（均須按他造當事人之人數附繕本）「切勿
逕送上級法院」。
                                書記官  陳育萱
中    華    民    國    99    年    12    月    29    日
附錄本案論罪科刑法條：
公職人員選舉罷免法第99條
對於有投票權之人，行求期約或交付賄賂或其他不正利益，而約
其不行使投票權或為一定之行使者，處3 年以上10年以下有期徒
刑，得併科新臺幣1 百萬元以上1 千萬元以下罰金。
預備犯前項之罪者，處1 年以下有期徒刑。
預備或用以行求期約或交付之賄賂，不問屬於犯人與否，沒收之
。
犯第1 項或第2 項之罪，於犯罪後六個月內自首者，減輕或免除
其刑；因而查獲候選人為正犯或共犯者，免除其刑。
犯第1 項或第2 項之罪，在偵查中自白者，減輕其刑；因而查獲
候選人為正犯或共犯者，減輕或免除其刑。
公職人員選舉罷免法第113條
犯本章之罪，其他法律有較重處罰之規定者，從其規定。
辦理選舉、罷免事務人員，假借職務上之權力、機會或方法，以
故意犯本章之罪者，加重其刑至二分之一。
犯本章之罪或刑法分則第六章之妨害投票罪，宣告有期徒刑以上
之刑者，並宣告褫奪公權。

司法院資訊處製作；財團法人民間司法改革基金會備份。
